【裁判字號】    89,家上,94
【裁判日期】    890919
【裁判案由】    離婚
【裁判全文】
臺灣高等法院臺中分院民事判決  八十九年度家上字第九四號
      上  訴  人  甲○○
      被上訴人    乙○○
      送達代收人  丙○○
右當事人間請求離婚事件，上訴人對於中華民國八十九年四月十七日臺灣臺中地方法
院八十九年度婚字第二二八號第一審判決提起上訴，本院判決如左：
    主    文
上訴駁回。
第二審訴訟費用由上訴人負擔。
    事實及理由
一、本件被上訴人起訴主張兩造係夫妻關係，婚後被上訴人即經常遭上訴人無故拳打
    腳踢及使用廠內空壓機之高壓電流電擊被上訴人，甚而以鐵棍毆打。八十二年間
    上訴人毆打伊，致伊四肢多處挫傷及擦傷瘀血、背部多處擦傷及擦傷瘀血，初被
    上訴人以和為貴，不願聲張，百般忍耐，詎料上訴人變本加厲，近來暴力行為越
    趨頻繁，於八十八年五月十九日晚間六時許，竟無故持有鐵具毆打被上訴人，事
    後更限制被上訴人之行動自由，被上訴人不堪被告之虐待，於隔日趁上訴人不備
    時返回娘家並外出就診，惟仍遭上訴人強行帶回，嗣後上訴人為限制被上訴人之
    行動自由，竟以類似安眠藥或鎮定劑之藥物摻入牛奶內，強行餵食原告，使被上
    訴人終日昏睡，縱有醒來亦精神恍惚。嗣於八十九年二月十五日晚間上訴人再次
    施用暴力毆打被上訴人並推拉被上訴人撞牆及撞空壓機，致被上訴人身上多處瘀
    傷、挫傷，上訴人並扣留被上訴人皮包內財物致使被上訴人無法及時就診。按被
    上訴人婚後屢遭上訴人無故毆打不下數十次，且每次均致被上訴人四肢及胸部等
    多處受有瘀、挫傷，足見上訴人有慣行毆打被上訴人之習慣，被上訴人因此所受
    虐待及精神痛苦應已達不堪同居之程度，爰依民法第一千零五十二條第一項第三
    款訴請離婚等語。
二、上訴人則以被上訴人不顧家，常往外跑，不照顧家庭，八十二年間被上訴人固然
    曾有受傷，惟係因被上訴人不顧家，常三經半夜才回家，又不煮飯給孩子吃，伊
    忍無可忍才以塑膠管打被上訴人數下，八十八年五月的傷，是被上訴人無緣無故
    離家出走，回來我發現他有跟會，伊拉被上訴人去對質，拉扯中被上訴人因此受
    傷，伊並沒有打被上訴人，另八十九年二月十四日係因伊有一客戶之票退票，伊
    要被上訴人拿該票去換，此事僅需半小時，被上訴人中午出去，至晚上才回來，
    又沒有換票，而被上訴人之前二天均沒有回家，問她，僅說是去她姐姐家，伊生
    氣才會發生拉扯，並非無故毆打被上訴人，被上訴人其餘指控均為不實等語，資
    為抗辯。
三、被上訴人主張兩造係夫妻關係等情，為上訴人所不爭執，堪認為真實。又雖被上
    訴人主張上訴人為限制被上訴人之行動自由，以類似安眠藥或鎮定劑之藥物摻入
    牛奶內，強行餵食原告，使被上訴人終日昏睡，精神恍惚等情，惟為上訴人所否
    認，被上訴人復未能舉證以實其說，自無從採信。然查：(1)被上訴人主張其於八
    十二年間為上訴人毆打乙節，上訴人於本院已坦承以塑膠管打被上訴人數下（見
    本院卷第二十九頁書狀、五十一頁反面、五十二頁筆錄），並有被上訴人提出診
    斷證明書及照片為證。依該診斷證明書及照片所示，被上訴人因上訴人之毆打受
    有胸部、背部、四肢挫傷、擦傷及瘀傷等多處傷害，並據證人即被上訴人之姐陳
    張阿囝於原審證稱：八十二年間上訴人曾打被上訴人，那次是被上訴人打電話給
    我，我去帶被上訴人去就醫，那次打的好厲害，被上訴人當時沒有辦法行走，被
    上訴人有內傷，當時上訴人不讓我們帶被上訴人回去，我是偷偷的去帶，上訴人
    說我們是壞娘家等語（見原審卷第二十頁）。證人即被上訴人之姐張錦梅證稱：
    八十二年那次我們二人去帶被上訴人回家的等語（見原審卷第二十頁）。足證被
    上訴人主張上訴人於八十二年間確有毆打被上訴人成傷之情事。(2)被上訴人主張
    伊於八十八年遭上訴人毆打乙節，上訴人雖否認有毆打被上訴人，辯稱係因被上
    訴人無緣無故離家出走，出走期間伊發現被上訴人私自以其姊張嘉珍名義參加互
    助會，均被倒帳，被上訴人返家後，伊質問，被上訴人仍否認，伊拉被上訴人去
    對質，拉扯中被上訴人因此受傷，並非毆打被上訴人云云。惟查依被上訴人所提
    出之診斷證明書所載，被上訴人受有胸部兩度瘀傷０．七×一．五公分、右上肢
    三處瘀傷０．五×０．五公分、０．五×一．五公分、一×一．五公分、左上肢
    二處瘀傷０．五×０．七公分、０．七公分×一公分、下背部擦傷一．三×三公
    分、右下肢二處瘀傷０．八×一．二公分、二×三分、左膝瘀傷二×三公分、左
    下腿三處擦傷０．一×二、０．一×０．七、０．一×０．二公分，此有診斷證
    明書附卷可稽，顯非單純拉扯所受傷之傷，上訴人所辯僅拉扯，未毆打被上訴人
    云云，核不足採信，堪認被上訴人主張有被上訴人毆打乙節為真實可採。(3)被上
    訴人主張伊於八十九年遭上訴人毆打乙節，上訴人亦否認有毆打被上訴人，辯稱
    八十九年二月十四日係因伊有一客戶之票退票，伊要被上訴人拿該票去換，此事
    僅需半小時，被上訴人中午出去，至晚上才回來，又沒有換票，而被上訴人之前
    二天均沒有回家，問她，僅說是去她姐姐家，伊生氣才會發生拉扯，惟並無毆打
    被上訴人云云，並舉證人即兩造之子沈宗諺於原審證述：我只看過八十九年那一
    次父親及母親拉扯，父親拉住母親的肩膀，父親是不讓母親出去才拉他等語。惟
    查依被上訴人提出之診斷證明書記載，被上訴人受有右前臂瘀青六×二、二×一
    、一．五×一公分三處、左上臂四×二公分瘀青、左手背二．五×一公分，上訴
    人亦稱當時生氣才動手，堪認上訴人有因生氣而對被上訴人推拉，並致被上訴人
    受傷。雖上訴人於本院請求傳訊證人賴林葉、李慶堂，惟李慶堂於本院證稱伊只
    知道兩造有吵架過，其他伊均不知情，無足為上訴人有利之認定。賴林葉雖證稱
    伊與兩造是鄰居，兩造如有爭吵，伊會聽到，但伊均未聽過兩造有吵架。惟兩造
    如有爭吵，證人未必即在家中，上開證詞亦不足為上訴人有利之認定。上訴人另
    請求傳訊證人林鳳用證伊未無故打被上訴人，亦無用廠內空壓機之高壓電流電擊
    或以鐵棍毆打被上訴人，然被上訴人此部分之主張本院並未認定屬實，已如前述
    ，自無再傳訊之必要。
四、查家庭生活應是溫柔的、親密的、能夠減緩壓力，也應是人們尋求安全的庇護所
    ；又按夫妻之一方受他方不堪同居之虐待者，他方得向法院請求離婚，為民法第
    一千零五十二條第一項第三款所明定。又慣行毆打，即為不堪同居之虐待，足以
    構成離婚之原因，最高法院著有二十年度台上字第三七一號判例意旨足資參照。
    再所謂不堪同居之虐待，係指斟酌當事人之地位、教育程度或其他情事，認為夫
    妻之一方身體或精神有客觀上不能忍受之痛苦，致不堪繼續同居者而言；又婚姻
    係以夫妻之共同生活為目的，配偶應互相協力保持其共同生活之圓滿、安全及幸
    福，因而夫妻應互相尊重以增進情感之和諧，防止家庭暴力之發生，此為維繫婚
    姻所必要。故夫妻一方之行為，凡有礙於他方配偶之人格尊嚴與人身安全（含肉
    體與精神上之痛苦），致夫妻無法繼續共同生活者，均應認符合民法第一千零五
    十二條第一項第三款規定「受他方不堪同居之虐待」，最高法院著有八十三年度
    台上字第一七七八號、八十五年度台上字第五五一號判決意旨足資參照。再夫妻
    本來自不同之家庭，生活態度觀念自有不同。遇有爭執，自應本理性平和之態度
    ，謀求解決之道，以維家庭之和諧，非即可訴諸暴力。上訴人既有於八十二年、
    八十八年、八十九年毆打被上訴人有如前述，雖其辯稱係因被上訴人不顧家，常
    往外跑，八十二年間被上訴人係因被上訴人不顧家，常三經半夜才回家，又不煮
    飯給孩子吃，伊忍無可忍才以塑膠管打被上訴人數下，八十八年五月的傷，是被
    上訴人無緣無故離家出走，回來我發現他有跟會，又否認跟會情事，爭執而起，
    八十九年二月十四日係因伊有一客戶之票退票，伊要被上訴人拿該票去換，此事
    僅需半小時，被上訴人中午出去，至晚上才回來，又沒有換票，而被上訴人之前
    二天均沒有回家，問她，僅說是去她姐姐家，伊生氣才會發生爭執而起，另證人
    即兩造之子沈瑞倫於原審證述：父親係因母親外出，很晚才回來，又沒有煮東西
    給我們吃，才打母親等語。惟被上訴人縱然有不照顧家情事，亦應以理性溝通，
    當非其可對被上訴人施加暴力之正當理由。茲上訴人多次傷害被上訴人之行為，
    並致使被上訴人因而受有包括身體重要部位之胸部、背部、四肢挫傷、擦傷及瘀
    傷等多處傷害，可認乃慣行毆打，自有礙溫柔的、親密的、能夠減緩壓力之家庭
    生活，並足使被上訴人受有身體及精神客觀上不能忍受之痛苦，致不堪繼續同居
    生活之程度。從而，被上訴人依民法第一千零五十二條第一項第三款訴請離婚，
    揆諸上開說明，為有理由，應予淮許。是則原審判決准兩造離婚，於法並無不合
    。上訴意旨指摘原判決不當，求予廢棄改判，為無理由，應予駁回其上訴。
五、二造其餘攻擊防禦方法，經審酌後，核與判決結果不生影響，爰不一一贅述，併
    此敘明。
據上論結，本件上訴為無理由，依民事訴訟法第四百四十九條第一項、第七十八條判
決如主文。
中      華      民      國    八十九    年      九      月    十九    日
~B1民事第三庭審判長法  官  陳照德
~B2                法  官  曾謀貴
~B3                法  官  蔡王金全
右為正本係照原本作成。
如對本判決上訴，須於收受判決送達後二十日內向本院提出上訴書狀，其未表明上訴
理由者，應於提出上訴後二十日內向本院提出上訴理由書（須按他造人數附具繕本）
，並繳納送達用雙掛號郵票拾份（每份參拾肆元）。
上訴時應提出委任律師或具有律師資格之人之委任狀；委任有律師資格者，另應附具
律師及格證書及釋明委任人與受任人有民事訴訟法第四百六十六條之一第一項但書或
第二項（詳附註）所定關係之釋明文書影本。
~B                書記官  林彩雲
中      華      民      國    八十九     年      九      月    二十     日
附註：
民事訴訟法第四百六十六條之一（第一項、第二項）
對於第二審判決上訴，上訴人應委任律師為訴訟代理人。但上訴人或其法定代理人具
有律師資格者，不在此限。
上訴人之配偶、三親等內之血親、二親等內之姻親，或上訴人為法人、中央或地方機
關時，其所屬專任人員具有律師資格並經法院認為適當者，亦得為第三審訴訟代理人
。
                                                                        Ｈ


司法院資訊處製作；財團法人民間司法改革基金會備份。
